【裁判字號】    97,台上,3122
【裁判日期】    970703
【裁判案由】    偽造文書等罪及反訴許榮宗等誣告等罪
【裁判全文】
最高法院刑事判決            九十七年度台上字第三一二二號
上 訴  人 兼
反   訴   人  甲○○
選 任辯護 人
兼反訴代理人  陳信亮律師
反 訴  被 告  乙○○
              丙○○
上列上訴人因乙○○等自訴偽造文書等罪及反訴乙○○等誣告等
罪案件，不服台灣高等法院中華民國九十六年十一月十三日第二
審更審判決（九十五年度上更(二)字第五四四號，自訴案號：台灣
士林地方法院八十七年度自字第二六四號），提起上訴，本院判
決如下：
    主  文
原判決關於甲○○偽造私文書部分撤銷，發回台灣高等法院。
其他上訴駁回。
    理  由
一、發回部分：
本件原判決認定上訴人甲○○與乙○○、丙○○、許瓊文均為被
繼承人許丕闢之子女，許丕闢於民國七十七年三月二十二日死亡
後，上訴人與乙○○、丙○○、許瓊文於七十七年四月間某日，
曾就許丕闢所有如原判決附表所示之遺產達成分割協議，由上訴
人親自撰寫遺產分割協議書（下稱舊協議書），約定依舊協議書
所載內容分割遺產，並據以辦理繼承登記，且上訴人、乙○○、
丙○○、許瓊文四人均在舊協議書上簽名、蓋章，及在舊協議書
內容增刪修改處及騎縫處蓋章，以證明舊協議書係屬真正，並委
由上訴人辦理繼承登記。上訴人為冀圖分得較多遺產，竟基於偽
造私文書之故意，於八十一年六月間某日持該協議書之空白尾頁
，至台北市○○區○○街九巷八弄五號乙○○等人之住處，向乙
○○、丙○○、許瓊文三人表示如逾期未辦理分割遺產登記會遭
罰款云云，要求乙○○、丙○○、許瓊文三人在該空白尾頁上簽
名蓋章，乙○○、丙○○及許瓊文不疑有他，誤認該空白尾頁即
係舊協議書之尾頁，且上訴人將根據舊協議書之所載內容辦理繼
承登記，乃同意在該協議書空白尾頁上簽名蓋章，並將其等三人
之印鑑章及印鑑證明交予上訴人，俾使上訴人持以辦理繼承登記
。詎上訴人竟未依舊協議書內容所載之遺產分割方式辦理繼承登
記，而於八十一年六月間某日重新撰寫不實之遺產分割協議書（
下稱新協議書），且逾越乙○○、丙○○、許瓊文之前開授權範
圍，將新協議書之內容與前揭其上已有乙○○、丙○○、許瓊文
之簽名蓋章之尾頁相結合，並未經乙○○、丙○○、許瓊文三人
之同意，接續盜用乙○○、丙○○、許瓊文等人之印鑑章，蓋在
新協議書內容及前揭尾頁間之騎縫處，表示乙○○、丙○○、許
瓊文等人均同意依新協議書所載內容分割遺產之意思，而以此方
式偽造遺產分割協議書。另上訴人明知如該附表編號一、二、三
、七所示之遺產本應依舊協議書所載之內容辦理繼承登記，竟於
八十一年六月二十九日持上開偽造之新協議書向台北市士林地政
事務所行使，申請就該附表編號一、二、三、七所示之不動產，
依偽造不實之新協議書所載內容辦理分割繼承登記，使該管公務
員將此不實之事項，於同年七月十四日登載於職務上所掌之台北
市土地登記簿內，足以生損害於乙○○、丙○○、許瓊文及地政
機關對於不動產登記管理之正確性等情。因而將原判決關於此部
分之判決撤銷，改判依想像競合犯關係，從一重論處上訴人行使
偽造私文書，足以生損害於公眾及他人罪刑，固非無見。
惟查：(一)、有罪之判決書，應記載犯罪之事實，諸凡有關犯罪之
時間、地點、方法、態樣，以及其他與適用法律有關之事項，均
應為詳實之記載，始足為適用法律之依據。原判決認定上訴人於
八十一年六月二十九日持偽造之新協議書向台北市士林地政事務
所行使，申請就原判決附表編號一、二、三、七所示之不動產，
依偽造不實之新協議書所載內容辦理分割繼承登記，使該管公務
員將此不實之事項，登載於職務上所掌之土地登記簿內，足以生
損害於乙○○、丙○○、許瓊文及地政機關對於不動產登記管理
之正確性等情。但依據卷內所附台北市士林地政事務所之前揭繼
承登記之土地登記申請書及登記清冊上，均蓋有乙○○、丙○○
之印文（見原審上訴卷第一二六至一二九頁），原判決理由欄內
亦為相同之判斷（見原判決第七頁第二至四行），而該土地登記
申請書所記載之申請事項，係依上訴人偽造之新協議書之內容而
申請。如果無訛，該土地登記申請書，似亦為上訴人超越乙○○
、丙○○授權範圍，而盜用其等二人之印章而偽造之私文書。原
判決此部分之事實，並未調查審認且於事實欄為明白記載，自不
足為適用法律之依據。(二)、依原判決認定之事實，上訴人書寫舊
協議書後，約定依舊協議書所載內容分割遺產，並據以辦理繼承
登記，且上訴人、乙○○、丙○○、許瓊文四人均在舊協議書上
簽名、蓋章，及在舊協議書內容增刪修改處及騎縫處蓋章，以證
明舊協議書係屬真正，並委由上訴人辦理繼承登記等情。如果無
訛，該已蓋有印文之舊協議書，似已由乙○○、丙○○、許瓊文
等人蓋章完成後交付上訴人以辦理繼承登記。但該已蓋有印文之
舊協議書卻於本件乙○○、丙○○提起自訴時作為證據提出於第
一審法院，並非在上訴人持有中；再依乙○○、丙○○之指證，
上訴人係持空白尾頁，以要辦理繼承登記手續需要伊等再簽名，
未同意依新協議書辦理分割登記，且認係依舊協議書辦理繼承登
記即可云云，然該舊協議書既在乙○○、丙○○持有中，並未在
上訴人要求彼等在空白尾頁簽名時交出，何以認為辦理繼承登記
手續，必須在該空白尾頁簽名始可依舊協議書辦理？對上訴人提
出簽名要求以辦理繼承登記時，乙○○等既認應依舊協議書辦理
，何以不主動提出該舊協議書交上訴人？卻在該空白尾頁上簽名
？參諸舊協議書早已由上訴人繳納遺產稅，卻因雙方糾紛遲未辦
理登記，是否因主管機關通知再不辦理即將接管彼等繼承之遺產
，雙方再次協商後訂定新協議書？實情究竟如何？況證人陳天蛟
、陳維滄均證稱上訴人與乙○○、丙○○感情夙來不睦（見第一
審卷二第三三０頁背面、原審上訴卷第一一七頁、上更(一)卷第一
二六頁），如果屬實，彼此互信基礎不存在，乙○○、丙○○是
否可能未見文件之內容即會在空白尾頁上簽名，亦存疑。原判決
雖以許瓊文之證言與乙○○、丙○○之供證相符，且於理由謂「
衡情被告甲○○及自訴人乙○○、丙○○皆為證人許瓊文之兄長
，均係手足至親，證人許瓊文已無刻意偏袒被告或自訴人之必要
，況依卷附之新協議書及舊協議書之內容以觀，證人許瓊文所分
得之遺產均為如附表編號十所示之財物，二者並無二致，是證人
許瓊文既與本案無何利害關係可言，其應無刻意偏袒自訴人，而
故為不利於被告證言之必要」云云（見原判決第五頁倒數第九行
至第三行），而認證人許瓊文證言應屬可採。然乙○○、丙○○
及許瓊文等三人於八十七年間，另共同對上訴人提起自訴，指上
訴人虛偽移轉土地予第三人，致生損害於繼承該土地之乙○○、
丙○○及許瓊文等人，涉犯偽造文書罪嫌，有卷附台灣高等法院
八十九年度上訴字第三九０二號判決在卷可按（見原審上更(二)卷
第一二四頁）。如果無訛，證人許瓊文與上訴人間並非無利害關
係存在。原判決認許瓊文與上訴人無利害關係可言，應無刻意偏
袒乙○○、丙○○，而故為不利於上訴人證言之必要云云，與卷
存證據資料不符，其論斷採證難認適法。上訴意旨執以指摘原判
決此部分不當，非無理由，應認原判決關於此部分有發回更審之
原因。原判決不另為不受理諭知部分，因與發回部分有裁判上一
罪關係，應併予發回。
二、駁回部分：
按刑事訴訟法第三百七十七條規定，上訴於第三審法院，非以判
決違背法令為理由，不得為之。是提起第三審上訴，應以原判決
違背法令為理由，係屬法定要件。如果上訴理由書狀並未指摘原
判決有何違法，自應認其上訴為違背法律上之程式，予以駁回。
本件上訴意旨：原判決駁回其所提之誣告部分之反訴，認事用法
俱明顯違背法令，並與事實相反，難以接受，上訴理由容後補呈
等語。雖嗣後補提上訴理由狀，亦僅記載原判決就上訴人於八十
一年六月間偽造新協議書辦理繼承登記涉有偽造文書罪嫌而諭知
有罪之判決，明顯迴避有利於上訴人之證據，原判決明顯理由矛
盾而不備云云，於原判決對反訴誣告部分諭知乙○○、丙○○無
罪部分之判決如何違背法令，並無一語涉及，自屬違背法律上之
程式，應予駁回。又刑事訴訟法第三百七十六條所列各罪之案件
，經第二審判決者，不得上訴於第三審法院，法有明文。本件反
訴人因反訴乙○○、丙○○涉犯刑法第二百十七條之偽造印文罪
部分，核屬刑事訴訟法第三百七十六條第一款之案件，依首開說
明，既經第二審判決，自不得上訴於第三審法院，反訴人竟復提
起上訴，顯為法所不許，應併予駁回。
據上論結，應依刑事訴訟法第三百九十五條前段、第三百九十七
條、第四百零一條，判決如主文。
中    華    民    國  九十七  年    七    月    三    日
                      最高法院刑事第十二庭
                          審判長法官  石  木  欽
                                法官  陳  世  淙
                                法官  洪  佳  濱
                                法官  林  俊  益
                                法官  邱  同  印
      本件正本證明與原本無異
                                      書  記  官
中    華    民    國  九十七  年    七    月   十五   日
                                                      Ｅ


司法院資訊處製作；財團法人民間司法改革基金會備份。
